【裁判字號】    92,台上,399
【裁判日期】    920227
【裁判案由】    分割共有物
【裁判全文】
最高法院民事判決                                九十二年度台上字第三九九號
    上  訴  人  丁○○
    訴訟代理人  蕭世芳律師
    被 上訴 人  甲○○
                乙○○
                丙○○
右當事人間請求分割共有物事件，上訴人對於中華民國九十年六月十九日台灣高等法
院台南分院第二審判決（九十年度上字第九七號），提起上訴，本院判決如左：
    主  文
上訴駁回。
第三審訴訟費用由上訴人負擔。
    理  由
本件上訴人主張：坐落嘉義縣新港鄉○○段九二九地號田面積六七二平方公尺及同段
九三七地號旱面積二四四○平方公尺土地為兩造所共有（下稱系爭土地），應有部分
為上訴人二分之一、被上訴人各六分之一。兩造間就系爭土地並無不分割之特約，亦
無不能分割之情事，因雙方對分割方法無法獲得協議，為儘早辦理分割登記及尊重占
有現狀，爰求為依第一審判決附圖（下稱附圖）甲案所示方法為原物分割之判決。
被上訴人則以：伊等所分管之位置雖在系爭土地之西南邊未臨道路部分，然兩造既未
約定照耕作位置分割，即應按附圖所示乙案方法為分割，始屬公平合理。伊等亦願依
該分割方法保持共有等語，資為抗辯。
原審依調查證據為辯論之結果，以：上訴人主張，系爭土地曾於民國七十三年一月十
日訂立「共有土地所有權分割及分耕協議書」，即已分割系爭土地，因當時礙於農業
發展條例之規定，土地無法細分，故僅分耕，未就該部分辦理分割登記，現條件已成
就自應按現狀分割。如依乙案分割，被上訴人分得編號４部分之價值較高，且伊未分
得其中九二九號土地之任何部分，於法有違云云，固據提出上開協議書，及聲請傳訊
證人黃萬枝為證。惟該協議書既載明，係按照各人應有部分面積複丈均分，「靠東北
之部分歸屬丁○○（上訴人）分耕，靠西南之部分歸屬林正（即被上訴人之被繼承人
）分耕」，且證人黃萬枝證稱：「建地分割好了，農地不能分割，農地有分管好，以
後能分割時，再按約束的分管現狀來分割」等語，足見當初係分管而非分割。上訴人
亦明知其事，始起訴請求為裁判分割（上訴人於八十九年十一月二十九日第一審所提
出之準備書狀二，撤回其依七十三年一月十日所約定，以該分耕線為分割線之主張，
見一審卷一○六頁背面），則法院即應依民法第八百二十四條之規定為適當之分割，
不受任何共有人主張之拘束。查系爭二筆土地之地價相當，兩造又均同意合併分割；
經合併後約呈東南至西北走向之長方形，其東面臨約十二公尺寬之公有道路、北面如
嘉義縣大林地政事務所複丈成果圖編號４所示，有寬約三公尺之既成道路貫穿東西，
南面臨被上訴人共有之同段九三三等號土地，西面臨他人之私有土地；其上除附圖一
編號２上訴人所有之鐵皮磚造倉庫及編號８被上訴人所有之磚造水井外，並無其他地
上物；其使用現況如附圖一虛線以東由上訴人使用中，現種植作物、虛線以西由被上
訴人使用，現空地等情，業據第一審法院會同嘉義縣大林地政事務所派員到場勘驗、
測量明確，有兩造不爭執之勘驗筆錄及複丈成果圖為憑。系爭土地如依附圖甲案所示
方法分割，雖符合使用現狀，但分割後更為狹長，且上訴人分得編號１及編號３部分
，其東面均臨約十二公尺寬之道路、編號１之南面及編號３之北面亦臨編號２約三公
尺寬之共有道路，對上訴人而言，至為有利；反觀被上訴人分得編號４部分，僅北面
臨約三公尺寬之共有道路，至為不利及不公平。又系爭土地狹長，不可能僅蓋一間房
屋，而浪費大片空地，如欲蓋屋，勢必從北面兩造所留設之共有道路闢一道路出入，
所闢道路，至少需有六米寬度，則依留設之道路建蓋之房屋必因深度不足，無法取得
建築執照，致徒有大片土地，卻無法充分利用，於社會經濟亦大為不利。況被上訴人
共有三人，倘其等分得甲案編號４部分，日後欲再行分割，因其東西兩面均未臨道路
，僅能為南北向分割，勢必使分割後之土地更形狹長，而不利於土地之使用。惟如依
被上訴人提出之附圖乙案分割，上訴人分得編號１、３部分，被上訴人分得編號４部
分之土地，其形狀均較方正，且東面均臨約十二公尺寬之道路，上訴人分得編號１之
南面及編號３之北面，甚至臨兩造共有之編號２部分之道路，更能為有效之利用；被
上訴人分得之部分與其等共有之同段九三○、九三三地號土地相臨，亦能增進土地之
利用，兩相比較，自以附圖乙方案之分割方法對全體共有人為有利。參諸系爭土地之
公告地價均為每平方公尺新台幣八百二十元，並無靠南面九二九號土地價值即較高之
情事。且依該乙方案，上訴人分得編號１之土地，其東面及南面、編號３之土地，其
東面及北面均臨道路，較被上訴人分得編號４之土地，僅東面臨道路之情觀之，上訴
人分得部分之價值尚不遜於被上訴人分得部分。至編號１部分雖面積較小，但係因編
號２之既成道路橫貫所致，無論系爭土地如何分割均無法避免，縱依上訴人主張之甲
方案分割，上訴人亦分得該部分土地，上訴人以此理由認乙方案對其不利，無法採信
。再者，系爭二筆土地，上訴人既主張合併分割，即係二筆土地先合併為一筆後再按
應有部分面積分割為二筆，並據以申辦共有物分割登記，準此，縱上訴人未分得原來
系爭九二九地號所坐落位置之土地，仍難認其未分得該號土地，否則上訴人何能分得
編號１、３部分土地面積達一千五百零八公尺，遠超過其就系爭九三七地號土地應有
部分之面積。為原審心證之所由得，因而維持第一審所為就系爭土地合併分割如附圖
乙案所示方法之判決，駁回上訴人之上訴，經核於法並無違誤。雖上訴人於原審主張
，兩造於七十三年一月十日訂有「共有土地所有權分割及分耕協議書」，今農業發展
條例已修改為農地可細分登記，伊基於上開約定，及民法有關共有物分割之規定請求
分割云云，而不論原審就該依約定（協議書）請求之事項是否有脫漏，上訴人除依法
聲請補充判決外，尚不得據以提起上訴（本院二十年上字第五二八號判例參照）。上
訴論旨，猶執陳詞就原審取捨證據、認定事實及解釋契約之職權行使，指摘原判決不
當，求予廢棄，非有理由。
據上論結，本件上訴為無理由，依民事訴訟法第四百八十一條、第四百四十九條第一
項、第七十八條，判決如主文。
中      華      民      國    九十二    年      二      月    二十七    日
                              最高法院民事第七庭
                                  審判長法官  蘇  茂  秋
                                        法官  徐  璧  湖
                                        法官  朱  建  男
                                        法官  蘇  達  志
                                        法官  沈  方  維
      右正本證明與原本無異
                                              書  記  官
中      華      民      國    九十二    年      三      月     十一     日


司法院資訊處製作；財團法人民間司法改革基金會備份。
